【裁判字號】    99,簡上,117
【裁判日期】    990519
【裁判案由】    確認本票債權不存在
【裁判全文】
臺灣臺北地方法院民事判決             99年度簡上字第117號
上  訴  人  乙○○
訴訟代理人  趙平原律師
被  上訴人  甲○○
訴訟代理人  江燕偉律師
上列當事人間請求確認本票債權不存在事件，上訴人對於中華民
國99年01月05日本院臺北簡易庭98年度店簡字第1777號第一審判
決提起上訴，本院於99年4月21日言詞辯論終結，判決如下:
    主      文
上訴駁回。
第二審訴訟費用由上訴人負擔。
    事實及理由
一、上訴人上訴主張：
  (一)被上訴人持有上訴人於民國96年1月10日所簽發，票據號碼
    TH0000000號、票面金額新臺幣（下同）500,000元、到期日
    為96年1月26日，免除作成拒絕證書之本票1紙（以下簡稱「
    系爭本票」），向本院聲請強制執行，經本院以98年度司票
    字第21254號裁定准予強制執行。惟系爭本票並非上訴人所
    簽發，上訴人於95年12月間因購買房屋，將系爭本票上之印
    章交給訴外人即代書簡煌璋供作房屋買賣過戶及貸款之用。
    詎簡煌璋盜用上訴人交付之印章於系爭本票上，並偽造上訴
    人之簽名於系爭本票之正、反面，復書寫其餘金額及文字在
    系爭本票上，將系爭本票交付被上訴人執有，迨上訴人收到
    上開本票裁定後，始知悉上情。
  (二)被上訴人為簡煌璋經營代書事務所多年之金主，兩人甚為熟
    稔，被上訴人對於簡煌璋之筆跡亦有相當之瞭解。是當被上
    訴人收受簡煌璋交付之系爭本票時，對從未謀面之發票人即
    上訴人是否有支付能力，竟未加以瞭解即收受。且系爭本票
    上「乙○○」之簽名、地址、身分證字號、金額、日期等字
    跡，依目視即可知係故意造成，客觀上對該筆跡是否為簡煌
    璋無權處分均未查明，顯然被上訴人取得系爭本票係出於票
    據法第14條第1項之惡意或重大過失，縱已付出相當之代價
    ，依法不得享有系爭票據之權利。爰依非訟事件法第19 5
    條規定提起本件訴訟，請求確認被上訴人持有之系爭本票債
    權不存在等語。
二、被上訴人則以：
  (一)上訴人固主張系爭本票上之印章係在95年12月16日辦理房屋
    買賣過戶及貸款時交由簡煌璋代書使用，但遭簡煌璋盜用在
    系爭本票上。惟被上訴人為系爭本票之執票人，發票人即上
    訴人不得以執票人即被上訴人之前手間所存在之抗辯事由對
    抗被上訴人，上訴人既然自承系爭本票上之印章為真正，自
    應負擔發票人之票據責任。
  (二)票據具有無因性，在票據上簽名者即應負責，上訴人竟稱被
    上訴人取得票據時應對發票人有無支付能力加以瞭解，顯非
    可採。況偽造票據為3年以上10年以下有期徒刑之重罪，被
    上訴人當然相信經營代書事務所多年之簡煌璋不敢偽造系爭
    本票交付被上訴人，被上訴人取得系爭本票並非出於惡意或
    重大過失。況上訴人亦自承不認識被上訴人，怎可苛求被上
    訴人質疑系爭本票上上訴人簽名之筆跡是否為真正，上訴人
    上訴理由均非可採等語，資為抗辯。
三、原審為上訴人敗訴之判決，經上訴人提起上訴，於本院上訴
    聲明為：(一)原判決廢棄。(二)確認被上訴人持有上訴人96年1
    月10日所簽發，票面金額500,000元，到期日為96年1月26日
    之本票債權不存在。(三)第一、二審訴訟費用由被上訴人負擔
    。。被上訴人則於本院答辯聲明為：(一)駁回上訴。(二)第一、
    二審訴訟費用由上訴人負擔。
四、兩造不爭執之事項：
  (一)被上訴人持系爭本票向本院聲請強制執行，經本院於98 年
    10月15日以98年度司票字第21254號裁定准予強制執行在案
    。
  (二)系爭本票上「乙○○」之印文為真正。
五、本院得心證之理由：
    上訴人上訴意旨主張被上訴人取得系爭本票係出於惡意或重
    大過失，不得享有票據上之權利等語，被上訴人則否認之，
    並以前詞置辯。是本件兩造爭執之處在於：被上訴人取得系
    爭本票是否出於惡意或重大過失而不得享有票據上之權利？
    茲說明如下：
  (一)按票據債務人不得以自己與發票人或執票人之前手間所存抗
    辯之事由對抗執票人。但執票人取得票據出於惡意者，不在
    此限，票據法第13條亦有明文。復按以惡意或有重大過失取
    得票據者，不得享有票據上之權利。無對價或以不相當之對
    價取得票據者，不得享有優於其前手之權利，票據法第14條
    定有明文。又按票據法第14條所謂以惡意取得票據者，不得
    享有票據上之權利，係指從無權處分人之手，受讓票據，於
    受讓當時有惡意之情形而言，如從有正當處分權人之手，受
    讓票據，係出於惡意時，亦僅生票據法第13條但書所規定，
    票據債務人得以自己與發票人或執票人之前手間所存抗辯之
    事由對抗執票人而已，尚不生執票人不得享有票據上權利之
    問題，最高法院67年台上字第1862號判例意旨可資參照。
  (二)查被上訴人係由訴外人簡煌璋處受讓系爭本票，上訴人如欲
    主張被上訴人係以惡意或重大過失取得系爭本票，自應就被
    上訴人於受讓系爭本票當時即知悉簡煌璋為無權處分之人一
    節，負舉證責任。惟上訴人對於蓋用於系爭本票上之印章為
    真正乙事並不爭執，則上訴人自承與被上訴人互不相識，被
    上訴人如何得知系爭本票上之字跡非上訴人所為，或印文為
    簡煌璋所盜用？又上訴人亦主張被上訴人與簡煌璋間具有多
    年資金合作關係，則被上訴人對於簡煌璋交付之本票，未細
    查其來源，亦與常情無違。況票據具有無因性，被上訴人對
    於系爭本票之發票人是否具有支付能力，或其前手取得票據
    之原因為何，均無需瞭解，上訴人主張被上訴人並未查證發
    票人之支付能力或其前手取得系爭本票之原因云云，並非有
    據。除此之外，上訴人並未具體舉證證明被上訴人於受讓系
    爭本票當時即已知悉簡煌璋確為無權處分之人，則其主張被
    上訴人取得系爭本票係出於惡意或重大過失，不得享有票據
    上之權利云云，即非可採。是上訴人既未能依票據法第14
    條第1項舉證證明執票人即被上訴人取得系爭本票係出於惡
    意或重大過失，則依據票據法第13條之規定，上訴人即票據
    債務人當不得以自己與發票人或執票人之前手間所存抗辯之
    事由對抗執票人即被上訴人。準此，上訴人上訴請求確認被
    上訴人持有之系爭本票債權不存在云云，要非有理。
六、綜上所述，本件上訴人無法證明被上訴人取得系爭本票係出
    於惡意或重大過失而不得享有票據上之權利，故其請求確認
    系爭本票債權不存在，洵非有據。從而，上訴人請求確認被
    上訴人持有之系爭本票債權不存在，為無理由，應予駁回。
    是原審為上訴人敗訴之判決，於法並無不合。上訴意旨指摘
    原判決不當，求予廢棄改判，為無理由，應予駁回。
七、本件事證已臻明確，兩造其餘攻擊防禦方法及未經本院援用
    之證據，核與判決之結果不生影響，爰不予逐一論駁，併此
    敘明。
八、據上論結，本件上訴為無理由，依民事訴訟法第436條之1第
    3 項、第449條第1項、第78條，判決如主文。
中    華    民    國    99    年    5     月    19    日
                 民事第二庭   審判長法  官    張松鈞
                                    法  官    羅郁婷
                                    法  官    郭顏毓
以上正本係照原本作成
本件不得上訴
中    華    民    國    99    年    5     月    20    日
                                    書記官    林政彬

司法院資訊處製作；財團法人民間司法改革基金會備份。
